【裁判字號】    90,訴,1544
【裁判日期】    901003
【裁判案由】    公司法等
【裁判全文】
臺灣板橋地方法院刑事判決                          九十年度訴字第一五四四號
    公  訴  人  臺灣板橋地方法院檢察署檢察官
    被      告  甲○○
右列被告因公司法等案件，經檢察官提起公訴（九十年度偵字第四五三四號），本院
簡易庭認不宜以簡易判決處刑，而移送本院以通常審理程序判決如左：
    主  文
甲○○共同公司負責人，公司應收之股款，股東並未實際繳納，而以申請文件表明收
足，科罰金新臺幣參萬元，如易服勞役，以新臺幣玖佰元即銀元佰元折算壹日。緩
刑貳年。
    事  實
一、甲○○未有犯罪前科紀錄，係設於臺北縣三重市○○街八十二巷二十六弄四十三
    號「成展工業有限公司」（以下簡稱成展公司）負責人，於民國八十八年十一月
    間辦理成展公司設立登記時，明知就公司申請設立登記，對股東應收之股款，應
    由股東確實繳納，不得僅以申請文件表明收足，竟與其公司之某不詳姓名已成年
    之會計小姐共同基於犯意之聯絡，委由該會計小姐負責處理向不詳之人借款新台
    幣（以下同）一百萬元之資金，且於八十八年十一月十一日向中國農民銀行新莊
    分行開立成展公司籌備處第000-00-00000-0號活期存款帳戶，同日存入向他人借
    得之現金一百萬元，而取得該銀行存款證明後，再交由不知情之會計師在成展公
    司登記資本額查核報告書、股東繳納股款明細表、上開活期存款存摺上簽證後，
    持向主管機關經濟部中部辦公室辦理公司登記，使承辦公務人員於同年六月二十
    四日登載於職務上掌管之登記簿冊完成登記。而上開帳戶存款內一百萬元則於存
    入後旋於同年十一月十五日即遭人以成展公司名義提領走。嗣經濟部辦理金融業
    務檢查時查悉上情。
二、案經經濟部函送臺灣板橋地方法院檢察署檢察官偵查後聲請簡易判決處刑，經本
    院板橋簡易庭認不宜以簡易判決處刑，簽移本院普通庭審理。
    理  由
一、訊據被告對其於前揭時地向主管機關經濟部中部辦公室辦理成展公司設立登記，
    及中國農民銀行新莊分行一百萬元之活期存款證明，實際並非由公司股東出資之
    事實，固坦承不諱，惟矢口否認有違反公司法之故意，辯稱：公司確有實收各股
    東之股款，僅因公司需支付租金及押金，即委由公司會計小姐負責借款辦好，伊
    不清楚一百萬元係由何人提供，公司迄今正常營運中，不知這樣有違反法律云云
    。
二、經查成展公司於八十八年十一月十一日向經濟部中部辦公室辦理公司設立登記之
    事實，有該公司設立登記事項卡、公司設立登記資本額查核報告書、股東繳納股
    款明細表、中國農民銀行新莊分行第000-00-00000-0號活期存款存摺等影本各一
    件附卷可稽。經本院函查中國農民銀行新莊分行該活期存款帳戶結果，該帳戶於
    八十八年十一月十一日開戶存入現金一百萬元，嗣於同年十一月十五日即遭人提
    領，有該銀行九十年五月十六日（九十）農莊字第一七九號函所附存摺取款憑條
    、往來明細表各一紙在卷足憑。被告對該帳戶一百萬元存款並非由其與成展公司
    股東等人實際出資，且該帳戶僅係為辦理設立公司登記才開立，事後成展公司並
    未使用該帳戶之事實復不否認。
三、至被告辯稱公司股東均有確實出資云云，但查被告提出之其個人名義之帳戶，固
    於八十八年十一月四日帳戶內已有一百萬元之多，但被告並未證明該帳戶內之一
    百萬元係由公司股東出資而來，且於八十八年十一月十一日其帳戶內僅餘六十三
    萬多元，而其提出之支出押金及仲介費等，亦僅二十多萬元，則其餘支出並未證
    明係為公司支出，甚者依股東繳納款明細所載，各股東係於八十八年十一月十一
    日以現金出資分別為三十萬元、三十萬元、三十萬元、五萬元、五萬元等共一百
    萬元，然於八十八年十一月四日被告之帳戶內竟有入帳六萬零七百四十八元、一
    千九百八十五元、十九萬零七百五十四元等等零頭，豈符各股東之出資金額？是
    該帳戶內之所有資金，究係成展公司所有或係被告個人所有既有疑義，則徒憑該
    被告帳戶內一百萬元之資金，殊難率爾認定成展公司之股東均有確實繳納股款；
    況證人即成展公司之股東王永成、陳富美亦均在檢察官偵查中供稱成展公司籌備
    處第000-00-00000-0號活期存款帳戶內之一百萬元不知何來等語（見偵查卷第二
    十四頁反面）。綜上所述，被告所辯，尚不可信。是被告於八十八年十一月間辦
    理成展公司設立登記時，明知該公司股東並未實際繳納增資額，竟委由公司會計
    小姐居間代辦，以不實之銀行存款證明申請公司設立登記，是成展公司並未向股
    東收取實際應繳納之增資股款，卻以申請文件表明收足，並使主管機關承辦公務
    人員為不實之公司設立登記之事實甚明。本件事證明確，被告犯行，堪予認定，
    應依法論罪科刑。
四、查被告係成展公司負責人，成展公司於八十八年十一月間並未向股東收取實際應
    繳納之股款，卻以申請文件表明收足，核其所為係犯公司法第九條第三項之罪。
    被告係公司負責人，與不具負責人身分之會計小姐間，有犯意之聯絡與行為之分
    擔，會計小姐不具公司負責人身分之人就違反上開公司法部分，依刑法第三十一
    條第一項身分犯規定，均以共同正犯論。爰審酌被告犯罪之動機、目的、手段、
    智識程度、及犯罪後態度良好等一切情狀，量處如主文所示之刑，並諭知易服勞
    役之折算標準，以示懲儆。末查被告前未曾受有期徒刑以上刑之宣告，有臺灣高
    等法院刑案紀錄簡覆表及臺灣高等法院被告全國前案紀錄表各一紙在卷可查，念
    其係因為作生意營利而一時誤念觸法，經此偵審教訓，應知警惕，而無再犯之虞
    ，本院認對其所宣告之刑以暫不執行為適當，爰併宣告緩行二年，以啟自新。
五、公訴意旨另以：被告以銀行存款證明、公司登記資本額查核報告書、股東繳納股
    款明細表、公司章程等，向主管機關經濟部中部辦公室辦理設立登記，使承辦公
    務人員陷於錯誤登載於職務上掌管之登記簿冊完成設立登記，足生損害於主管機
    關管理公司登記事項之正確性及易使一般人民信任已為合法設立之公司，因認被
    告另犯刑法第二百十四條使公務員登載不實罪嫌云云。
    惟按刑法第二百十四條所謂使公務員登載不實事項於公文書罪，須一經他人之聲
    明或申報，公務員即有登載之義務，並依其所為之聲明或申請予以登載，而屬不
    實之事項者，始足構成，若其所為聲明或申報，公務員尚須為實質之審查，以判
    斷其真實與否，始得為一定之記載者，即非本罪所稱之使公務員登載不實，有最
    高法院七十三年臺上字第一七一０號判例可參。
    又公司法第三百八十八條規定：「主管機關對於公司登記之申請，認為有違反法
    令或不合法定程式者，應令其改正，非俟改正合法後，不予登記。」第四百十二
    條第一項規定：「有限公司應於章程訂立後十五日內，將左列事項，向主管機關
    申請為設立之登記：一、第一百零一條所列各款事項。二、繳足股款之證件。三
    、以現金以外之財產抵繳股款者，其姓名及其財產之種類、數量、價格或估價之
    標準。」同條第二項規定：「主管機關對於前項之申請，應派員檢查，並得通知
    公司限期申復。」依上開規定觀之，向主管機關申請有限公司設立登記時，公司
    應收之股款是否確已繳足，主管機關應派員檢查，並得通知公司限期申復，亦即
    須為實質審查，以判斷真實與否，而非僅依其申請或聲明即為一定登載之形式審
    查，故有限公司負責人明知申請設立登記時，公司應收之股款並未繳足，仍以申
    請文件表明收足，而使公務員將此不實事項予以登載，應僅成立公司法第九條第
    三項前段之罪，無適用刑法第二百十四條論罪之餘地，亦有最高法院八十九年度
    台非字第四六號判決可考。依上開條文規定及判例、判決意旨所示，本案被告雖
    以不實之銀行存款證明表示股東已繳納股款，持向主管機關經濟部中部辦公室辦
    理公司設立登記，然主管機關之公務員既負有實質審查義務，縱被告檢附者係不
    實之銀行存款，其行為仍與刑法第二百十四條之構成要件不該當，被告此部分之
    犯罪自屬無由成立。又公訴意旨認此部分與被告前開有罪部分，有方法結果之牽
    連犯關係，屬裁判上一罪，爰不另為無罪判決之諭知，附此敘明。
據上論斷，應依刑事訴訟法第二百九十九條第一項前段，公司法第九條第三項，刑法
第十一條前段、第二十八條、第四十二條第二項、第七十四條第一款，罰金罰鍰提高
標準條例第二條判決如主文。
本案經檢察官林建中到庭執行職務。
中      華      民      國      九十      年      十      月    三      日
                                臺灣板橋地方法院刑事第一庭
                                    法  官    李  行  一
右正本證明與原本無異。
如不服本判決，應於判決送達後十日內，向本院提出上訴狀。
                                    書記官    鄔  維  玲
中      華      民      國      九十      年      十      月     四     日
附錄科刑法條
公司法第九條第三項：
公司應收之股款，股東並未實際繳納，而以申請文件表明收足，或股東雖
已繳納而於登記後將股款發還股東，或任由股東收回者，公司負責人各處
五年以下有期徒刑、拘役或科或併科新臺幣六萬元以下罰金。


司法院資訊處製作；財團法人民間司法改革基金會備份。
